【裁判字號】    97,訴,5923
【裁判日期】    980220
【裁判案由】    清償債務
【裁判全文】
臺灣臺北地方法院民事判決              97年度訴字第5923號
原      告  丙○○
訴訟代理人  林達傑律師
被      告  偉創營造有限公司
法定代理人  乙○○
訴訟代理人  莊柏林律師
上列當事人間請求清償債務事件，本院於民國98年1月22日言詞
辯論終結，判決如下：
    主  文
原告之訴及假執行之聲請均駁回。
訴訟費用由原告負擔。
    事實及理由
壹、程序方面：
    按訴狀送達後，原告不得將原訴變更或追加他訴，但擴張或
    減縮應受判決事項之聲明者，不在此限，民事訴訟法第255
    條第1項第3款定有明文。經查，原告於起訴時原聲明為：「
    被告應給付原告新臺幣（下同）89萬4545元，及自民國92年
    11月7日起至清償日止，按年息18％計算之利息」，嗣於98
    年1月22日本院言詞辯論期日變更為：「被告應給付原告89
    萬4545元，及自96年12月8日起至清償日止，按年息18％計
    算之利息」（見本院卷第89頁背面），核屬減縮應受判決事
    項之聲明，揆諸前開規定，尚無不合，應予准許。
貳、實體方面：
一、原告起訴主張：原告原係被告偉創營造有限公司（原名陳建
    成工程有限公司）之股東，該公司於92年間出售其所有臺北
    縣新店市房屋，得款1100萬元，依其所製作之收入分配表記
    載，原告應分配款為176萬元，惟被告僅於92年11月19日支
    付其中86萬5455元，尚欠分配款89萬4545元（下稱系爭分配
    款）迄未支付原告，原告雖於93年2月19日將對被告之出資
    額，全部讓與訴外人許讚成，惟依協議書約定：「雙方同意
    93 年2月25日前，陳建成工程有限公司（即被告）如有發生
    欠稅或債務盈餘，均由出售人丙○○全權委託其父劉永雄先
    生按股份比例理清」，足證被告應給付原告之系爭分配款與
    訴外人許讚成無關，被告仍應將系爭分配款暨約定利息給付
    原告，為此，爰依系爭收入分配表之法律關係，提起本件訴
    訟等語。並聲明：(一)被告原告89萬4545元及自96年12月8日
    起至清償日止，按年息18％計算之利息。(二)願供擔保請准宣
    告假執行。
二、被告則以：
  （一）原告應就被告應負清償債務一節負舉證責任，原告自承
        其為陳建成工程有限公司（下稱陳建成公司）之股東，
        該公司出售新店市房屋，得款屬該公司所有，即無分配
        予原告之理由，況系爭收入分配表所載之股東姓名為訴
        外人劉永雄，並非原告，原告亦無受領之原因，又陳建
        成工程有限公司之股東劉永雄已於93年2月25日與訴外
        人許讚成簽訂買賣契約，約定將其股權以785萬元出售
        予訴外人許讚成，並於93年2月29日付清，原告既非劉
        永雄，如何能主張劉永雄之權利？且依協議書載明：93
        年2月25日以前，陳建成工程有限公司如有發生欠稅或
        債務、盈餘，均由出售人之原告全權委託其父劉永雄按
        股份比例理清，自同年月26日以後陳建成公司一切行為
        及稅金、罰鍰、債務等與出售人無關，由買方自行負責
        ，是原告亦無權利向被告主張清償債務。
  （二）又公司資產須經股東會特別決議或清算解散，股東方得
        請求分配公司資產，原告僅以系爭收入分配表為依據而
        請求被告給付，顯屬無據，退步言之，系爭收入分配表
        並未載明92年11月19日為清償日，且除訴外人劉永雄未
        分得全部金額外，其餘股東張添財、許讚成亦同，顯見
        92年11月19日僅係付款日，並非清償日，原告既自承於
        93年2月19日將對該公司之出資額，全部讓與許讚成，
        足證原告承認協議書之出資額轉讓過戶及同意放棄一切
        權利，自不得再請求依該讓與之出資額比例分配售地款
        ，原告之請求為無理由等語置辯。並聲明：(一)原告之訴
        及假執行之聲請均駁回。(二)如受不利之判決，願供擔保
        請准宣告免為假執行。
三、兩造不爭執之事項：
  （一）陳建成公司於92年間出售其所有臺北縣新店市房屋，得
        款1100萬元，依系爭收入分配表之記載，原告應分配款
        為176萬元，已於92年11月19日領取86萬5455元。
  （二）陳建成公司於93年7月5日經經濟部經授中字第09332355
        350號函核准公司名稱變更為偉創營造有限公司。
四、本件爭點為：
    原告是否為陳建成公司股東？系爭收入分配表之效力為何？
五、得心證之理由：
  （一）原告主張其為陳建成公司之股東，出資額為1600萬元，
        該公司登記資本總額為1億元，其出資比例為16％等語
        ，雖為被告所否認，惟依原告所提出陳建成公司變更登
        記表之記載（見本院卷第7頁），該公司登記股東包括
        甲○○（兼董事）、羅啟銘、徐黃初惠、李節夫、高萬
        順、孫國蕙、原告、朱碧如及李茂琳等人，登記資本總
        額為1億元，原告出資額為1600萬元，並經證人即原告
        之父劉永雄到庭證稱：陳建成公司的股東是原告，原告
        是實際上的股東，原告將出資額讓與許讚成時，由我代
        理原告與許讚成簽立協議書，每位股東都知道等語明確
        （見本院卷第80頁），足認原告確係陳建成公司之股東
        ，且出資比例佔該公司總資本額16％，證人劉永雄僅代
        理原告處理股東相關事務，並非該公司之股東。
  （二）原告主張陳建成公司全體股東於92年11月7日決議按出
        資比例分配該公司售地款，原告應分配金額為176萬元
        ，該公司已支付86萬5455元，尚欠89萬4545元等語，固
        據提出系爭收入分配表乙份為證（見本院卷第8頁），
        並經董事甲○○於其上簽名，惟查，系爭收入分配表作
        成時，以股東身分出席並簽名之羅啟晃、張添財、李朝
        明、許讚成（誤載為「許贊成」）等人，並非陳建成公
        司之登記股東，此觀諸陳建成公司變更登記表之記載即
        明，原告復未提出渠等為股東代理人之證明文件，則系
        爭收入分配表是否可認係由全體股東決議作成，已有疑
        義。
  （三）又證人即陳建成公司董事甲○○到庭證稱：系爭收入分
        配表上的簽名是股東或股東代表簽的，原告應分配金額
        為176萬元，實際分配到的金額為86萬5455元，公司賣
        房屋的所得是1100萬元，原告出資比例是16％，所以可
        以分配到176萬元，但房屋有向銀行貸款，要先償還貸
        款，剩下的盈餘再作分配等語（見本院卷第79頁），縱
        認羅啟晃、張添財、李朝明、許讚成等人有合法代理權
        ，系爭收入分配表係由全體股東決議作成，然有限公司
        有盈餘時，非彌補虧損，完納一切稅捐及依公司法規定
        ，提出法定盈餘公積及保留員工分配紅利之成數後，不
        得分派盈餘，此為公司法第112條第1項及第110條第3項
        準用同法第232條第1項、第235條第2項所明定，依證人
        甲○○之證述，原告應分配款176萬元，係公司售地款
        1100萬元按原告出資比例16％計算而來，惟公司售地款
        係公司出售資產所得之價金，性質上仍屬公司之資產，
        ，倘股東得自由決議分配，即以贈與方式，將公司資產
        贈與股東，不但侵害公司債權人之利益，亦有悖於有限
        公司資本維持原則，因影響公司資本穩定更甚於借貸行
        為，自非法之所許（經濟部72年6月27日商字第24836號
        函釋參照）。再者，依前開規定，公司如有盈餘時，尚
        且須於清償公司債務，完納一切稅捐，提出法定盈餘公
        積及保留員工分配紅利之成數後，始得按出資比例分配
        予股東，遑論屬公司資產之售地款，既非公司之盈餘或
        紅利，且陳建成公司僅變更名稱為被告，並未解散，與
        被告為同一法人，有經濟部97年11月17日經授中字第09
        733436570號函暨所附股東同意書在卷可稽（見本院卷
        第61至64頁），該售地款亦非陳建成公司之賸餘財產，
        則股東自不得決議逕行分配。從而，陳建成公司股東決
        議作成之系爭收入分配表，將該公司資產依出資比例分
        配贈與各股東，其內容因違反公共秩序，依民法第72條
        規定，應為無效。
  （四）至被告雖已領取分配款86萬5455元，股東代表張添財已
        領取全數應分配款，有支票乙紙在卷可憑（見本院卷第
        83頁、偵查卷第33頁），並經證人張添財於偵查中結證
        在卷（見偵查卷第135頁），然上開售地款既非陳建成
        公司之盈餘或紅利，且該公司並未解散清算，股東尚無
        賸餘財產分配權，系爭收入分配表決議將公司資產分配
        贈與各股東，已違反公司法之精神，此種贈與行為應予
        禁止，業如前述，則自不能因陳建成公司已支付股東部
        分配款，即遽認系爭收入分配表之決議內容為合法。是
        以，原告主張陳建成公司尚欠系爭售地分配款，而被告
        與該公司為同一法人，應依系爭收入分配表之決議給付
        等語，尚屬無據。
六、綜上所述，系爭收入分配表是否由全體股東作成，已有疑義
    ，縱經股東全體決議通過，惟其內容因違反有限公司資本維
    持原則及債權人之利益，有背於公共秩序，亦應認為無效，
    被告自不受其拘束。從而，原告主張依系爭收入分配表之法
    律關係，請求被告給付系爭分配款89萬4545元，及自96年12
    月8日起至清償日止，按年息18％計算之利息，為無理由，
    應予駁回。又原告之訴既經駁回，其假執行之聲請，即失所
    附麗，應併予駁回，附此敘明。
七、本件事證已臻明確，兩造其餘攻擊防禦方法及所提證據，核
    與本件判決結果不生影響，爰不另一一論述，併予敘明。
八、據上論結，本件原告之訴為無理由，依民事訴訟法第78條，
    判決如主文。
中    華    民    國    98    年    2     月    20    日
                  民事第二庭    法  官  鍾素鳳
以上正本係照原本作成。
如對本判決上訴，須於判決送達後20日內向本院提出上訴狀。
中    華    民    國    98    年    2     月    20    日
                                書記官  林玗倩


司法院資訊處製作；財團法人民間司法改革基金會備份。
